【裁判字號】    99,交抗,2018
【裁判日期】    991028
【裁判案由】    違反道路交通管理處罰條例
【裁判全文】
臺灣高等法院交通事件裁定            99年度交抗字第2018號
抗 告人即
受處分 人  通洲水電工程有限公司
代 表 人  甲○○男 64歲.
上列抗告人因違反道路交通管理處罰條例案件，不服臺灣臺北地
方法院，中華民國99年10月7日所為裁定（99年度交聲字第1210
號），提起抗告，本院裁定如下：
    主  文
抗告駁回。
    理  由
一、原處分機關處分意旨略以：受處分人通洲水電工程有限公司
    （下簡稱：通洲公司）所有車牌號碼DM-1462號豐田廠牌車
    於民國99年3月24日上午10時20分，在國道三號南下62.3公
    里處，經內政部警政署國道公路警察局第六警察隊龍潭分隊
    舉發「行駛高速公路未依標線指示行車」之違規，並移送原
    處分機關，原處分機關即依道路交通管理處罰條例第33條第
    1項第13款，裁處受處分人通洲公司罰鍰新臺幣（下同）
    3,000元，罰鍰限於99年8月5日前繳納，並註明上開罰鍰逾
    期不繳納之處分等語。
二、原裁定意旨略以：
  (一)按汽車行駛高速公路及快速公路，其車道之使用，除因交通
    事故及道路施工依臨時或可移動標誌指示或交通勤務警察指
    揮外，應依設置之交通標誌、標線或號誌之規定，高速公路
    及快速公路交通管制規則第8條第1項前段定有明文。又汽車
    行駛於高速公路、快速公路或設站管制之道路，不遵使用限
    制、禁止、行車管制及管理事項之管制規則而有未依標誌、
    標線、號誌指示行車之行為者，處汽車駕駛人新臺幣（下同
    ）3,000元以上6,000元以下罰鍰，並應記違規點數1點，道
    路交通管理處罰條例第33條第1項第13款、第63條第1項第1
    款分別定有明文。再道路交通標誌標線號誌設置規則第171
    條第1項前段規定：「槽化線，用以引導車輛駕駛人循指示
    之路線行駛，並禁止跨越」。
  (二)次按道路交通管理處罰條例第7條之2第1項規定：汽車駕駛
    人之行為有下列情形之一，當場不能或不宜攔截製單舉發者
    ，得逕行舉發：…七經以科學儀器取得證據資料證明其行為
    違規。經查，本件舉發內容為受處分人所有之車牌號碼DM-1
    462號小客車於99年3月24日上午10時20分許，在國道3號南
    向62.3公里大溪交流道南向出口處，經警以科學儀器措影採
    證，該車未循減速車道依序進入出口匝道，而由外側車道直
    接跨越槽化線切入減速車道，揆之前開規定，得逕行舉發，
    合先說明。
  (三)再按道路交通管理處罰條例第7條之2第1項之逕行舉發，應
    記明車輛牌照號碼、車型等可資辨明之資料，以汽車所有人
    為被通知人製單舉發，此為同條第4項所明定。再道路交通
    管理處罰條例第85條第1項規定：「本條例之處罰，受舉發
    違反道路交通管理事件之受處罰人，認為受舉發之違規行為
    應歸責他人者，應於舉發違反道路交通管理事件通知單應到
    案日期前，檢附相關證據及應歸責人相關證明文件，向處罰
    機關告知應歸責人，處罰機關應即另行通知應歸責人到案依
    法處理。逾期未依規定辦理者，仍依本條例各該違反條款規
    定處罰。」。同條第4項並規定：依本條例規定逕行舉發或
    同時併處罰其他人之案件，推定受逕行舉發人或該其他人有
    過失。而同條例第92條第4項規定：本條例之罰鍰基準、舉
    發或輕微違規勸導、罰鍰繳納、向處罰機關陳述意見或裁決
    之處理程序、分期繳納之申請條件、分期期數、不依限期繳
    納之處理、分期處理規定及繳納機構等事項之處理細則，由
    交通部會同內政部定之。而違反道路交通管理事件統一裁罰
    基準及處理細則第36條亦規定：本條例之處罰，受舉發違反
    道路交通管理事件之被通知人，認為受舉發之違規行為應歸
    責他人者，應於舉發違反道路交通管理事件通知單應到案日
    期前，檢附相關證據及足資辨識、通知應歸責人之證明文件
    ，向處罰機關告知應歸責人，處罰機關應即另行通知應歸責
    人到案依法處理。逾期未依規定辦理者，仍依本條例各該違
    反條款規定處罰。經查本件交通違規事件乃逕行舉發，有如
    前述，屬於「車籍違規」，原處分機關依法即應將汽車所有
    人列為受處分人。然依照前開說明，汽車所有人如認為受舉
    發之違規行為應歸責他人者，應於舉發違反道路交通管理事
    件通知單應到案日期前，檢附相關證據及應歸責人相關證明
    文件，向處罰機關告知應歸責人，處罰機關應即另行通知應
    歸責人到案依法處理（即將「車籍違規」變更為「駕籍違規
    」）。
  (四)然查本件車牌號碼DM-1462號之汽車所有人「通洲水電工程
    有限公司」係於99年5月25日收受第ZFB072564號舉發違反道
    路交通管理事件通知單，有舉發違反道路管理事件通知單及
    郵寄封面在卷可憑，受處罰人「通洲水電工程有限公司」由
    其代表人甲○○於應到案期限（99年5月28日）內之99年5月
    26日，以車主「通洲水電工程有限公司」名義，向臺北市交
    通事件裁決所告知應歸責人為甲○○個人，此觀諸交通違規
    案件陳述書已載明駕駛人為甲○○，並有甲○○之身分證統
    一編號，陳述書最後並有通洲水電工程有限公司大、小章印
    文在卷可憑。是原處分機關既已認甲○○係為車主「通洲水
    電工程有限公司」提出申訴，且從該申訴內容，當亦已獲悉
    應歸責人為甲○○。是依前開規定，受處罰人既已於應到案
    日期前向原處分機關告知上開違規行為之應歸責人，而原處
    分機關並無不能通知應歸責人甲○○到案處理之情形，本即
    應另行通知應歸責人甲○○到案依法處理，釐清甲○○所言
    是否屬實，再行決定是否裁罰駕駛人甲○○。惟原處分機關
    即臺北市交通事件裁決所於99年7月6日作成之北市裁罰字第
    裁22-ZFB072564號違反道路交通管理事件裁決書所載受處分
    人係「通洲水電工程有限公司」，此有上開裁決書在卷可稽
    。故本件之受處分人為「通洲水電工程有限公司」。是本件
    受處分人既為前開遭逕行舉發違規之汽車所有人「通洲水電
    工程有限公司」，故除受處分人「通洲水電工程有限公司」
    外，其他任何人均不得對該處分聲明異議，要無疑義。
  (五)而本件臺北市交通事件裁決所99年7月8日北市裁申字第0993
    7623000號函所檢送以司法狀紙敘述理由之聲明異議狀，所
    載異議人為「甲○○」，且具狀人欄內僅有「甲○○」個人
    之簽名及蓋章，並無受處分人「通洲水電工程有限公司」之
    簽名或蓋章，顯非以「通洲水電工程有限公司」之名義聲明
    異議，雖異議人甲○○為受處分人「通洲水電工程有限公司
    」之代表人，惟法人與其代表人間係權利義務主體與機關之
    關係，代表人並非等同於法人，於受處分人為法人之情形下
    ，其代表人如未表明係以法人為主體之意思向法院聲請異議
    ，則其意思表示之效力自無法歸於法人，自不生合法聲明異
    議之效力，要難認本件係由受處分人「通洲水電工程有限公
    司」所為聲明異議。本件聲明異議人既為甲○○，而甲○○
    並非受處分人，揆諸前開規定，本件異議不合法律上之程式
    ，且依其情形無從補正，應予以駁回。
三、抗告意旨略以：(一)出口標示，僅標示地名、方向出口，並未
    標示跨槽線、罰款條文、金額，如一般超速罰款均有標示限
    制時速。(二)該段幹道為四線道，行駛外線二車道出口並無不
    妥之處，一般道路亦有之。(三)出口匝道與幹道銜接處大於二
    線車道之路寬目的為儘速駛離車道，以保持暢通，而劃上槽
    線，使出口處出現塞車而誘導用路人違規。(四)99年3月24日
    當天，8點出發，北二高南下路況有塞車，是交通電台報導
    ，此報導是正確的，可查明。(五)主管機關未向用路人宣導各
    項違規罰款事宜，劃上槽線是近幾年出現的現象，67年考的
    駕照並無此法規。(六)交通建設是運輸，讓用路人有順暢的用
    路空間，安全的到達目的地，而不是縮小空間。(七)請法律人
    要為人民主持公道等語。
四、經查：
  (一)本件抗告狀之抗告人欄係列「通洲水電工程有限公司」為抗
    告人，其後並記載：「法人：甲○○」，其抗告狀末尾之具
    狀人簽章欄位亦記載：「通洲水電工程有限公司」、「法人
    ：甲○○」，是本件抗告係由通洲公司以抗告人身分提起抗
    告，甲○○僅係以該公司代表人身分具名，甲○○並非本件
    抗告之抗告人，合先敘明。
  (二)按「受處分人，不服第8條主管機關所為之處罰，得於接到
    裁決書之翌日起20日內，向管轄地方法院聲明異議」、「法
    院受理前項異議，以裁定為之」、「不服前項裁定，受處分
    人或原處分機關得為抗告」，道路交通管理處罰條例第87條
    第1項、第2項、第3項前段分別定有明文。又法院受理有關
    交通事件，準用刑事訴訟法之規定，同條例第89條前段亦定
    有明文。道路交通案件處理辦法第26條前段亦規定：「抗告
    程序準用刑事訴訟法有關規定」。而刑事訴訟法第403條第1
    項復規定：「當事人對於法院之裁定有不服者，除有特別規
    定外，得抗告於直接上級法院」。再最高法院28年上字第
    3576號判例意旨謂：「本案雖依法不能提起自訴，惟某甲既
    為本案提起自訴之人，第一審判決亦將某甲列為自訴人，則
    某甲在刑事訴訟程序上不能不認為當事人，原判決不因此認
    其上訴為不合法，尚不能指為違誤，上訴論旨謂某甲不得提
    起自訴，即亦不能向第二審上訴云云，殊非適當」等語。依
    上揭法條及判例意旨，於交通裁罰及聲明異議案件，對交通
    主管機關所為之裁決，其聲明異議權僅限於受裁決人即受處
    分人，他人並無聲明異議權（即無實施聲明異議之權能），
    惟無聲明異議權之人（即非受處分人）若以自己名義聲明異
    議繫屬於法院，就該具體繫屬於法院之交通案件而言，其即
    為當事人，縱原審以其無聲明異議權而駁回其聲明異議，因
    受裁定之訴訟當事人僅係該無聲明異議權而聲明異議之人，
    應僅該人有抗告權，其他縱係原交通裁罰之受處分人，因非
    受裁定之當事人，亦無抗告權。至於道路交通管理處罰條例
    第87 條第3項前段規定之「不服前項裁定，受處分人得為抗
    告」所稱之「受處分人」，應指依同條第1項、第2項規定提
    出聲明異議而受裁定之受處分人而言，而非謂未受法院裁定
    之受處分人亦有抗告權，此見該第3項規定係承接同條第1項
    、第2項規定而來自明。依道路交通管理處罰條例第89條授
    權制定之道路交通案件處理辦法第25條規定：「受處分人或
    原處分機關對於地方法院或其分院交通法庭所為之裁定有不
    服者，得為抗告」，其中之「受處分人」，亦應為相同之解
    釋。
  (三)又按交通法庭認聲明異議不合法律上之程式或其異議權已經
    喪失者，應以裁定駁回之，但其不合法律上之程式可補正者
    ，應先定期命為補正，逾期不補正者，即予駁回，道路交通
    案件處理辦法第18條設有規定。同辦法第19條則規定：「交
    通法庭認為聲明異議無理由者，應以裁定駁回之」。又原審
    法院認為抗告不合法律上之程式或法律上不應准許，或其抗
    告權已經喪失者，應以裁定駁回之，但其不合法律上之程式
    可補正者，應定期間先命補正，刑事訴訟法第408條第1項亦
    有明文規定。刑事訴訟法第411條復規定：「抗告法院認為
    抗告有第408條第1項前段之情形者，應以裁定駁回之，但其
    情形可以補正而未經原審法院命其補正者，審判長應定期間
    先命補正」。查聲明異議不合法律上之程式，係指其聲明異
    議之程序不合法定程式而言，例如未依道路交通案件處理辦
    法第13條規定，敘述異議之理由等，至於無異議權人聲明異
    議，固不符合道路交通案件處理辦法第18條所規定「其異議
    權已經喪失」，係指原有異議權而因捨棄或逾期而喪失之情
    形，但無異議權人之聲明異議既係屬於就具體交通異議案件
    無實施聲明異議之權能，即相當於民事及行政訴訟中所稱之
    當事人不適格之情形，對照民事及行政訴皆認為當事人不適
    格係屬訴無理由之法理（最高法院90年度臺上字第1322號民
    事判決及最高行政法院90年6月份庭長法官聯席會議意旨參
    照)，自應認無異議權人之聲明異議應屬上開辦法第19條規
    定之聲明異議無理由，而不屬同辦法第18條但書所規定之「
    不合法律上之程式可補正」之情形，不生應裁定命補正之問
    題。至於無抗告權人之抗告，係屬刑事訴訟法第408條規定
    之「法律上不應准許」之情形，亦非屬抗告不合法律上之程
    式（此指抗告狀未敘述抗告理由等），自亦不生應裁定命補
    正之問題。
  (四)本件交通違規案件受裁決處分人固為通洲公司，有臺北市交
    通事件裁決所北市裁罰字第裁22-ZFB072564號違反道路交通
    管理事件裁決書1紙附卷可稽（其上印刷體打字記載：受處
    分人通洲水電工程有限公司，甲○○；裁決書之送達證書亦
    載明：通洲水電工程有限公司甲○○，明示對甲○○係以通
    洲公司代表人身分為送達），惟於原法院提出聲明異議者並
    非通洲公司，而係由通洲公司代表人甲○○以自己個人名義
    於原法院提起聲明異議，甲○○並非受處分人，業經原裁定
    說明甚詳，經核卷內資料，原裁定此部分說明並無違誤，甲
    ○○既非上開交通裁決處分之受處分人，其對該處分即無實
    施聲明異議之權能，依前開說明，其於原法院之聲明異議，
    應屬無理由，原法院誤為不合法律上之程式，在法律見解上
    尚有未當。但縱使如此，就原裁定得提起抗告者，依前揭說
    明，應僅限於原法院提出聲明異議而受裁定之異議當事人甲
    ○○，通洲公司並非受原法院裁定之當事人，並無抗告權，
    茲通洲公司提起本件抗告，於法律上不應准許，應予駁回。
據上論結，應依道路交通管理處罰條例第89條、道路交通案件處
理辦法第26條，刑事訴訟法第411條前段，裁定如主文。
中    華    民    國    99    年   10  月    28       日
                  刑事第三庭審判長法  官  陳博志
                                  法  官  許文章
                                  法  官  陳德民
以上正本證明與原本無異。
不得再抗告。
                                  書記官  高麗雯
中    華    民    國    99    年    10    月    28    日

司法院資訊處製作；財團法人民間司法改革基金會備份。
